臺灣屏東地方法院刑事判決　　　　　　　100年度選訴字第8號
公　訴　人　臺灣屏東地方法院檢察署檢察官
被　　　告　張誌琮
選任辯護人　楊譜諺律師
被　　　告　曹文煌
選任辯護人　邱超偉律師
被　　　告　王國甫
被　　　告　王葉秀珠
被　　　告　尤黃敏妹
被　　　告　尢照郎
被　　　告　尤勝能
被　　　告　尤智勇
被　　　告　尤達琳
上列被告因違反公職人員選舉罷免法案件，經檢察官提起公訴（
99年度選偵字第175 號），本院判決如下：
    主  文
張誌琮共同對於有投票權之人，交付賄賂，而約其投票權為一定
之行使，處有期徒刑年貳月。褫奪公權年。
曹文煌共同對於有投票權之人，交付賄賂，而約其投票權為一定
之行使，處有期徒刑壹年捌月。褫奪公權貳年。
王國甫有投票權之人，收受賄賂，而許以其投票權為一定之行使
，處有期徒刑月，如易科罰金，以新臺幣壹仟元折算壹日。緩
刑貳年。褫奪公權壹年，收受之賄賂新臺幣壹仟元沒收。
王葉秀珠有投票權之人，收受賄賂，而許以其投票權為一定之行
使，處有期徒刑月，如易科罰金，以新臺幣壹仟元折算壹日。
緩刑貳年。褫奪公權壹年，收受之賄賂新臺幣壹仟元沒收。
尤黃敏妹有投票權之人，收受賄賂，而許以其投票權為一定之行
使，處有期徒刑月，如易科罰金，以新臺幣壹仟元折算壹日。
緩刑貳年。褫奪公權壹年，收受之賄賂新臺幣貳仟元沒收。
尤照郎有投票權之人，收受賄賂，而許以其投票權為一定之行使
，處有期徒刑月，如易科罰金，以新臺幣壹仟元折算壹日。緩
刑貳年。褫奪公權壹年，收受之賄賂新臺幣壹仟元沒收。
尤勝能有投票權之人，收受賄賂，而許以其投票權為一定之行使
，處有期徒刑月，如易科罰金，以新臺幣壹仟元折算壹日。緩
刑貳年。褫奪公權壹年，收受之賄賂新臺幣壹仟元沒收。
尤智勇有投票權之人，收受賄賂，而許以其投票權為一定之行使
，處有期徒刑月，如易科罰金，以新臺幣壹仟元折算壹日。緩
刑貳年。褫奪公權壹年，收受之賄賂新臺幣壹仟元沒收。
尤達琳有投票權之人，收受賄賂，而許以其投票權為一定之行使
，處有期徒刑月，如易科罰金，以新臺幣壹仟元折算壹日。緩
刑貳年。褫奪公權壹年，收受之賄賂新臺幣壹仟元沒收。
    事  實
一、張誌琮原係屏東縣恆春鎮仁壽里之里長，且為屏東縣恆春鎮
    仁壽里第19屆里長選舉候選人，王國甫、王葉秀珠、尤黃敏
    妹、尤江金鈕（另行審結）、尤照郎、尤勝能、尤智勇、尤
    達琳等8 人則皆係設籍於屏東縣鎮恆春鎮仁壽里之里民，均
    為該選區（屏東縣恆春鎮仁壽里）里長選舉有投票權之選民
    。張誌琮為期能順利當選里長，竟與曹文煌共同基於對該次
    仁壽里里長有投票權人交付賄賂，而約其投票權為一定行使
    之單一犯意聯絡，先於民國99年6 月4 日上午10時許，在屏
    東縣恆春鎮○○路○ 段244 號曹文煌住處，交付曹文煌現金
    新台幣（以下同）9 千元，並指示其向設籍於恆春鎮仁壽里
    且有投票權之不特定選民以每人發放現金1 千至2 千元之方
    式，交付賄賂而約其於里長選舉將票投給張誌琮。曹文煌遂
    於下列時間、地點為賄選之行為：
(一)、曹文煌於99年6 月4 日中午，在恆春鎮○○路○ 段238 號，
    交付1 千元予該選區內具有投票權之尤照郎，並約定就該次
    仁壽里里長選舉，將選票投給張誌琮，而約其投票權為一定
    之行使，尤照郎即基於投票收賄之犯意，收下上開1 千元之
    賄款，且同意投票予張誌琮。
(二)、曹文煌於99年6 月4 日或5 日中午，在上開恆春鎮○○路○
    段238 號，交付1 千元予該選區內具有投票權之尤勝能，並
    約定就該次仁壽里里長選舉，將選票投給張誌琮，而約其投
    票權為一定之行使，尤勝能即基於投票收賄之犯意，收下上
    開1 千元之賄款，且同意投票予張誌琮。
(三)、曹文煌於99年6 月4 日下午6 、7 時許，在上開恆春鎮○○
    路○ 段238 號，交付1 千元予該選區內具有投票權之尤達琳
    ，並約定就該次仁壽里里長選舉，將選票投給張誌琮，而約
    其投票權為一定之行使，尤達琳即基於投票收賄之犯意，收
    下上開1 千元之賄款，且同意投票予張誌琮。
(四)、曹文煌於99年6 月4 日下午2 時許，在上開恆春鎮○○路○
    段238 號，交付1 千元予該選區內具有投票權之尤智勇，並
    約定就該次仁壽里里長選舉，將選票投給張誌琮，而約其投
    票權為一定之行使，尤智勇即基於投票收賄之犯意，收下上
    開1 千元之賄款，且同意投票予張誌琮。
(五)、曹文煌於99年6 月5 日上午，在恆春鎮○○路○ 段236 號前
    ，分別交付1 千元、2 千元（起訴書誤載為3 千元，應予更
    正）予該選區內具有投票權之尤江金鈕、尤黃敏妹，並約定
    就該次仁壽里里長選舉，各將選票投給張誌琮，而約渠等投
    票權為一定之行使，尤江金鈕、尤黃敏妹等2 人均基於投票
    收賄之犯意，收下上開1 千元、2 千元之賄款，且同意投票
    予張誌琮。
(六)、曹文煌於99年6 月5 日上午9 時許，在恆春鎮○○路○ 段24
    4 號之住處，交付2 千元予該選區內具有投票權之王國甫，
    並約定就該次仁壽里里長選舉，王國甫及其妻王葉秀珠將選
    票投給張誌琮，而約其投票權為一定之行使，王國甫即基於
    投票收賄之犯意，收下上開2 千元之賄款，且同意投票予張
    誌琮，王國甫返家後並將上開投票受賄之賄款1 千元交付王
    葉秀珠，並告知係曹文煌向渠等買票，1 票1 千元，王葉秀
    珠予以應允收下該1 千元。
二、嗣經臺灣屏東地方法院檢察署檢察官接獲檢舉後指揮法務部
    調查局屏東縣調查站及屏東縣政府警察局恆春分局，陸續傳
    喚曹文煌、王國甫、王葉秀珠、尤黃敏妹、尤江金鈕、尤照
    郎、尤勝能、尤智勇、尤達琳等人接受調查後，經王國甫、
    王葉秀珠、尤江金鈕、尤達琳各繳交收受之賄款1 千元，尤
    黃敏妹繳交賄款2 千元，曹文煌、王國甫、王葉秀珠、尤黃
    敏妹、尤江金鈕分別於檢察官偵查中自白犯行，始悉全情。
    。
三、案經屏東縣政府警察局恆春分局、法務部調查局屏東縣調查
    站移送臺灣屏東地方法院檢察署檢察官偵查起訴。
    理  由
一、證據能力：
(一)、本件被告曹文煌、王國甫、王葉秀珠、尤黃敏妹、尤江金鈕
    、尤照郎、尤勝能、尤智勇、尤達琳所為不利於己之陳述，
    並無出於強暴、脅迫、利誘、詐欺、疲勞訊問、違法羈押或
    其他不正之方法，亦非違反法定障礙事由經過期間不得訊問
    或告知義務之規定而為，依刑事訴訟法第156 條第1 項、第
    158 條之2 規定，應認其有證據能力。
(二)、按被告以外之人於偵查中向檢察官所為之陳述，除顯有不可
    信之情況者外，得為證據，刑事訴訟法第159 之1 第2 項定
    有明文。偵查中對被告以外之人所為之偵查筆錄，或被告以
    外之人向檢察官所提之書面陳述，性質上均屬傳聞證據。惟
    現階段刑事訴訟法規定，檢察官代表國家偵查犯罪、實施公
    訴，依法其有訊問被告、證人及鑑定人之權，證人、鑑定人
    且須具結，實務運作時，檢察官偵查中向被告以外之人所取
    得之陳述，原則上均能遵守法律規定，不致違法取供，其可
    信度極高，查證人即被告曹文煌、王國甫、王葉秀珠、尤黃
    敏妹、尤江金鈕、尤照郎、尤勝能、尤智勇、尤達琳於偵查
    中以證人身分具結所為之陳述，被告及辯護人未提及檢察官
    在偵查時有以強暴、脅迫等不法取供之情形，且均已具結擔
    保其真實性，被告或其辯護人並未釋明上開證述有何顯不可
    信之情形，且均已於審判中經被告、辯護人進行詰問，給予
    對質之機會，應認具有證據能力。
(三)、按刑事訴訟法第158 條之3 規定：「證人、鑑定人依法應具
    結而未具結者，其證言或鑑定意見，不得作為證據。」所謂
    「依法應具結而未具結者」，係指檢察官或法官依刑事訴訟
    法第175 條之規定，以證人身分傳喚被告以外之人（證人、
    告發人、告訴人、被害人、共犯或共同被告）到庭作證，或
    雖非以證人身分傳喚到庭，而於訊問調查過程中，轉換為證
    人身分為調查時，此時其等供述之身分為證人，則檢察官、
    法官自應依刑事訴訟法第186 條有關具結之規定，命證人供
    前或供後具結，其陳述始符合刑事訴訟法第158 條之3 之規
    定，而有證據能力。若檢察官或法官非以證人身分傳喚而以
    告發人、告訴人、被害人或共犯、共同被告身分傳喚到庭為
    訊問時，其身分既非證人，即與「依法應具結」之要件不合
    ，縱未命其具結，純屬檢察官或法官調查證據職權之適法行
    使，當無違法可言。前揭非以證人之身分在審判中之陳述筆
    錄，倘該被告以外之人已經法院以證人身分傳喚到庭並經具
    結作證，且由被告為反對詰問，或有前揭傳喚不能或詰問不
    能之情形外，該未經具結之陳述筆錄因屬審判上之陳述，自
    有證據能力；若係在另案法官面前作成之陳述筆錄，本質上
    亦屬傳聞證據，自得依本法第159 條之1 第1 項之規定，認
    有證據能力，不能因陳述人未經具結，即一律適用刑事訴訟
    法第158 條之3 之規定，排除其證據能力（最高法院96年度
    台上第3527號判決意旨參照）。被告曹文煌、王國甫、王葉
    秀珠、尤黃敏妹、尤江金鈕、尤照郎、尤勝能、尤智勇、尤
    達琳於檢察官偵訊中，係以被告身分傳喚到庭為訊問，縱未
    命具結，當無違法可言，且曹文煌等人於本院審理中，業經
    本院以證人身分傳喚到庭並經具結作證，且由被告為反對詰
    問，其等於檢察官偵訊中未經具結之陳述筆錄，本質上亦屬
    傳聞證據，自得依本法第159 條之1 第2 項之規定，認有證
    據能力。
(四)、按被告以外之人於審判外之言詞或書面陳述，除法律有規定
    外，不得作為證據；被告以外之人於檢察事務官、司法警察
    官或司法警察調查中所為之陳述，與審判中不符時，其先前
    之陳述具有較可信之特別情況，且為證明犯罪事實存否所必
    要，得為證據，刑事訴訟法第159 條第1 項、第159 條之2
    分別定有明文。是以被告以外之人於審判外之言詞或書面，
    即屬傳聞證據，因有悖法院直接審理及言詞審理之精神，妨
    礙當事人之反對詰問權，影響程序正義之實現，除法律別有
    規定外，原則上不具證據能力。又刑事訴訟法第159 條之2
    所謂「前後陳述不符」之要件，應就前後階段之陳述進行整
    體判斷，以決定其間是否具有實質性差異，而所謂「較可信
    之特別情況」，亦應就前後陳述時之各種外部情況進行比較
    ，以資決定何者外部情況具有可信性，若陳述係在特別可信
    之情況下所為，則虛偽陳述之危險性不高，雖係審判外陳述
    ，或未經被告反對詰問，仍得承認其有證據能力。查證人即
    被告曹文煌、王國甫、王葉秀珠、尤黃敏妹、尤江金鈕、尤
    照郎、尤勝能、尤智勇、尤達琳等人於警詢時之證述，依筆
    錄記載內容，係採取一問一答方式，又審諸渠等於警詢時之
    供述較接近案發時點，記憶應較為清晰，憑信性甚高，當時
    復未直接面對被告張誌琮、曹文煌，證述當時心理較為篤定
    、壓力較小，較有可能據實陳述，再觀以上開證人於警詢所
    為證述內容與渠等在檢察官初訊時所陳一致，在檢察官及本
    院面前均未表示為遭受不正方法訊問或非出於其自由意志而
    為供述，益徵上開證人於警詢之陳述應具有任意性；再上開
    證人於本院審理時仍就渠等曾自被告曹文煌收受如事實欄所
    示之金錢一事證述不移，僅改稱當時係曹文煌交付金錢讓渠
    等過端午節云云，足認被告曹文煌與前開證人王國甫、王葉
    秀珠、尤黃敏妹、尤江金鈕、尤照郎、尤勝能、尤智勇、尤
    達琳曾有金錢收受之情節應非子虛，渠等於本院所為證詞，
    顯係經權衡輕重，為袒護被告張誌琮、曹文煌或恐證述對其
    等本身不利等因素而為之託詞，憑信性甚低，是本院依上開
    證人警詢時之外部附隨環境或條件觀察，認渠等於警詢中所
    為與本院審理時不符之陳述顯有較可信之特別情況，基於發
    見真實之需求，且為證明被告犯罪事實之存否為有必要，本
    院斟酌上開供述證據之取得過程並無瑕疵，且與本案待證事
    實間具有相當之關聯性，應認上開證人於警詢之陳述符合刑
    事訴訟法第159 條之2 之情形，而有證據能力。
二、訊之被告張誌琮矢口否認有何投票行賄犯行，被告曹文煌則
    坦承有於上開時間、地點交付金錢予王國甫、王葉秀珠、尤
    黃敏妹、尤江金鈕、尤照郎、尤勝能、尤智勇、尤達琳等人
    ，被告王國甫、王葉秀珠、尤黃敏妹、尤照郎、尤勝能、尤
    智勇、尤達琳等人亦均坦承於上開時間、地點自被告曹文煌
    處收受金錢，惟均矢口否認有何投票行賄、投票受賄等犯行
    。被告張誌琮辯稱：我本來不想選里長，我太太去世我根本
    放棄選舉的念頭，經過很多同事催我才下去參選，參選我一
    直放棄，怎麼可能賄選云云。被告曹文煌辯稱：是我太太劉
    金英叫我拿錢給其他被告說端午節到了，我太太有憂鬱症，
    其他被告對她很好，說過節要給他們錢云云；被告王國甫辯
    稱：我有收到錢，但不是買票的錢云云；被告王葉秀珠辯稱
    ：我有收到錢，但不是買票的錢，說要給我們老人過節，平
    常也是有，曹文煌經濟普通云云；被告尤黃敏妹辯稱：我有
    收到錢，但不是買票的錢，他拿二千元給我云云；被告尤照
    郎辯稱：我有收到曹文煌的錢，是我向他借的，他拿1 千元
    給我，我說領到老人年金就還他云云；被告尤勝能辯稱：曹
    文煌有拿錢給我，拿1 千元給我，沒有講到選舉的事情云云
    ；被告尤智勇辯稱：曹文煌有拿錢給我，但沒有說什麼事情
    云云；被告尤達琳辯稱：我有收到壹仟元，是曹文煌給我的
    云云。
三、經查：
(一)、屏東縣恆春鎮仁壽里第19屆里長選舉投票日係99年6 月12日
    ，被告張誌琮為該次選舉仁壽里里長候選人，被告王國甫、
    王葉秀珠、尤黃敏妹、尤江金鈕、尤照郎、尤勝能、尤智勇
    、尤達琳均設籍在該仁壽里，就該次里長選舉均為有投票權
    之人之事實，有屏東縣選舉委員會100 年2 月18日屏選一字
    第1000000229號函附之屏東縣恆春鎮仁壽里第19屆里長選舉
    之候選人名單、選務工作逐日進度表卷可按（本院卷第41-4
    4 頁），並有被告王國甫、王葉秀珠、尤黃敏妹、尤江金鈕
    、尤照郎、尤勝能、尤智勇、尤達琳等人之全戶戶籍資料查
    詢結果或個人基本資料查詢結果在偵卷可按（99年度選偵字
    第175 號卷第47、54、62、66、70、74、78、頁），此部分
    之事實，堪以認定。
(二)、被告張誌琮於99年6 月4 日上午10時許在恆春鎮○○路○ 段
    244 號曹文煌之住處交付曹文煌9 千元，並指示其向設籍於
    恆春鎮仁壽里有投票權之選民行賄之事實，業據證人即同案
    被告曹文煌於警詢中證稱：於99年6 月4 日早上，10時左右
    ，里長張誌琮拿9 千元給我，請我幫忙將錢發給左右鄰居，
    每戶每人1 千元等語（99年度選他字第177 號卷第14-16 頁
    ），堪認被告張誌琮確有交付9 千元予曹文煌用以行賄買票
    之用。又被告曹文煌分別於上開時間、地點基於投票行賄之
    意思分別交付王國甫、王葉秀珠、尤江金鈕、尤照郎、尤勝
    能、尤智勇、尤達琳各1 元，交付尤黃敏妹2 千元之事實，
    業據被告曹文煌於警詢中證稱：於99年6 月4 日早上，10時
    左右，里長張誌琮拿9 千元給我，請我幫忙將錢發給左右鄰
    居，每戶每人1 千元，我分別給尤江金紐1 千元，並要求她
    於投票時投給張誌琮，給住恆春鎮○○路○ 段238 號之尤照
    郎1 千元及他兒子尤勝能、尤智勇、及尤智勇之妻子尤達琳
    各別1 千元，並要求她於投票時投給張誌琮，給住恆春鎮○
    ○路○ 段236 號之王國甫、王葉秀珠夫妻各1 千元並要求他
    們投票時投給張誌琮，給住恆春鎮○○路○ 段228 號之尤俊
    長之母親尤黃敏妹2 千元要求尤黃敏妹及尤俊長要投票時投
    給張誌琮，因為張誌琮是鄰居而且是妻子口頭上稱之為舅舅
    才幫忙，里長候選人張誌琮沒有拿名冊給我發放賄選金只是
    口頭上交代我發放賄金給該上述之選民，是候選人張誌琮一
    再拜託，純粹幫忙，是用現金行賄，都已當面發交給上述選
    民，上述9 人在本(19)屆恆春鎮仁壽里選舉中都有投票權等
    語在卷（99年度選他字第177 號卷第14-16 頁）。曹文煌於
    檢察官偵訊中亦結證：（當場指認尤達琳、尤照郎、尤勝能
    ）我有個別去他們家買票，尤達琳的部分是在四日晚上六、
    七點，在她家她剛剛下班回來在客廳坐，買了一千元，有提
    到幫忙協助選舉，他們都知道我支持幾號，所以我就不用說
    支持幾號，他們都是左右鄰居。尤勝能是在6 月4 日或5日
    中午，地點在里長家到他家的路上，當時他說要去打麻將，
    我給他一千元，並說支持我們常聊天的那一個，我指的是現
    任的里長，尤照郎好像是在6 月4 日早上九點多，在他家外
    面，他向我借一千元，我沒有跟他說要選誰，給完錢後，我
    說我們這一帶都是支持誰。尤黃敏妹我給他2 千元，我跟她
    說以前我們這一代支持誰，就支持誰，王國甫我給他2 千元
    ，並要他轉交給他太太1 千元。尤江金鈕是在6 月4 日上午
    在她家門口給她1 千元，我都是說以前支持誰，就支持誰，
    王國甫也是這樣說，今天的所有人都是在4 日給的，只有尤
    達琳是在5 日或6 日晚上給的等語（99年度選他字第177 號
    卷第96-97 頁）。另被告王國甫於警詢中之亦供稱：本次選
    舉家中有2 人有投票權，大約是99年6 月5 日上午9 點左右
    ，我到曹文煌家（省北路2 段244 號) 玩，他就拿2 千元給
    我，然後叫我支持仁壽里里長張誌琮（當場指認曹文煌），
    曹文煌給2 千元是其中1 千元給我，另外1 千元要給我太太
    王葉秀珠，在99年6 月5 日上午9 點左右返家後就將1 千元
    交給我太太王葉秀珠，叫她支持仁壽里里長張誌琮等語在卷
    （99年度選他字第177 號卷第41-44 頁）。王國甫於檢察官
    偵訊中亦結證：5 日上午九點，我去曹文煌家中，他給我2
    千元，每票1 千元，他叫我支持里長候選人張誌琮（檢察官
    多次向王國甫確認）等語明確（99年度選他字第177 號卷第
    86頁）。被告王葉秀珠於警詢中供稱：於99年6 月5 日上午
    9 時許我先生王國甫至曹文煌住處聊天，由曹文煌主動拿錢
    給王國甫說要向我們夫妻買票，曹文煌拿現金2 千元向我們
    夫妻買票，拿2 千元給王國甫，我們夫妻分別買1 票（每票
    1 千元），我沒有在場，當時我在家裡，我先生王國甫至曹
    文煌住處短暫時間就回來，並將現金1 千元交給我，王國甫
    說是曹文煌拿給他的，我和王國甫1 人1 千元，要我和王國
    甫屆時要投票支持恆春鎮仁壽里長候選人張誌琮，我有向王
    國甫說好等語（99年度選他字第177 號卷第25-29 頁）。王
    葉秀珠於檢察官偵訊中結證：（問：買票情形? ）我是王國
    甫的太太，剛才尤江金鈕記錯了，當時我在家，我先生確實
    有拿給我2 千元，是曹文煌給他的，說要投給張誌琮，時間
    約3 、4 天前的早上8 、9 點等語明確（99年度選他字第17
    7 號卷第86頁）。被告尤黃敏妹於警詢時供稱：我確實有收
    到曹文煌交付之2 千元，於99年6 月4 日約上午8 時許，我
    去倒垃圾時，在曹文煌家前遇見曹文煌，曹文煌就將現金2
    千元拿給我，曹文煌拿錢2 千元給我告訴我說這是黑忠的，
    曹文煌要表達的意思我了解，錢是「黑忠」的，意思就是2
    千元是替黑忠買票的錢，黑忠就是現任的里長張誌琮，也是
    本屆的恆春鎮仁壽里長候選人，我知道張誌琮是登記第2號
    ，曹文煌拿2 千元給我時，有跟我說要將1 千交給我兒子，
    曹文煌所稱的兒子並非尤俊長，因為尤俊長的戶籍設在高雄
    市，而是尤建謀，但是我兒子尤建謀及我先生尤章禮並不知
    道我有收受賄選現金2 千元等語在卷（99年度選他字第177
    號卷第19-26 頁）。尤黃敏妹於檢察官偵訊中亦結證：當時
    曹文煌給指尤江金鈕錢的時候，我去倒垃圾，曹文煌給我2
    千元，說我兒子從外面工作回來要投給張誌琮，我兒子在高
    雄工作，我收錢的時間跟尤江金鈕差不多，我跟尤江金鈕都
    住在那附近；曹文煌拿2 千元給我，一票1 千元，另外一票
    是我兒子的，但是我沒有給我兒子的，我兒子也不在家，但
    我兒子後來有去投票等語（99年度選他字第177 號卷第86頁
    、108 頁）。同案被告尤江金鈕於警詢時供稱：是有一名同
    里的綽號「煌仔」男子，向我買票賄選，當場指認曹文煌就
    是「煌仔」，曹文煌是在99年6 月5 日上午約7 時許，在我
    住處主動拿錢向我買票，他拿仟元紙鈔1 張以現金向我買票
    ，曹文煌拿錢向我買票時，說將選票投給里長候選人，登記
    第2 號的張誌琮，張誌琮是恆春鎮仁壽里的候選人，我收了
    都沒有表示意見就收下，曹文煌向我買票時另有王葉秀珠、
    綽號阿購仔（即尤黃敏妹），我們3 人在場等語在卷（99年
    度選他字第177 號卷第34-38 頁）。尤江金鈕於檢察官偵訊
    中亦結證：我鄰居煌仔在幾天前的上午7 點到9 點間在我家
    門口給了我1 千元，煌仔的國語名字要問王國甫，叫我投給
    舊的里長，當時庭上的王葉秀珠、尤黃敏妹都在場，我們三
    個人在那邊聊天等語明確（99年度選他字第177 號卷第86頁
    ）。被告尤勝能於偵查於結證：我確實在路上遇到曹文煌，
    當時他只是叫我幫幫忙，我心裡就知道他要我支持誰等語（
    99年度選他字第177 號卷第96頁）。被告尤達琳於檢察官偵
    訊中亦結證：曹文煌說要幫忙選舉，但沒有說要幫忙誰等語
    （99年度選他字第177 號卷第96頁）。互核上開被告於警詢
    及檢察官初訊時結證之內容大致相符，尤其王國甫與其妻王
    葉秀珠供述之買票時間、地點情節互核一致，另被告曹文煌
    係於99年6 月5 日上午約7 、8 時許，在王國甫住處前，分
    別向尤黃敏妹及尤江金鈕行賄，當時尚有王葉秀珠在場等情
    ，亦分別據尤黃敏妹、尤江金鈕、王葉秀珠於警詢、檢察官
    偵訊時供述明確。上開被告於警詢、檢察官偵訊中之供述，
    除行賄、交付賄款之時間、地點均相符合外，就行賄當時現
    場情景之描述亦相一致，應係出於自由意志，且無虛偽捏造
    之可能，自可信為真實，而採為認定事實之證據。
(三)、被告張誌琮雖以前揭情詞辯。惟查，被告張誌琮之妻係於99
    年2 月9 日死亡，有全戶戶籍料查詢結果1 份在審卷可按，
    距本次里長選舉之投票日即99年6 月12日尚有4 月，若張誌
    琮無意競選，何以仍登記為里長候選人，且張誌琮於警詢中
    亦供稱：曹文煌幫我拉票，也有到我的競選總部幫忙，還跟
    我去遊街，還在我的競選部吃飯，吃飯只有三、四天而已，
    遊街是上星期六，遊街約三個多小時，曹文煌是我親戚。（
    問：99年6 月4 日當天有無跟曹文煌聯絡? ）忘了，但他可
    能有去我家，我家離他家約7 、800 公尺等語（99年度選他
    字第177 號卷第91-92 頁），張誌琮於檢察官偵訊中亦供稱
    ：我都一個人前去向選民拜票，這次選舉花了7 、8 萬元，
    我得了259 票，差17票落選等語（99年度選他字第177 號卷
    第11 0頁、選偵字第175 號卷第23-24 頁）。堪認被告張誌
    琮並非毫無競選里長之意願，且僅以17票之差落選，差距甚
    微，非無甘冒違法之風險，以金錢賄選。又證人蔡芬芳固於
    本院審理中結證：99年6 月12日投票日之前一星期（即99
    年6 月4 日）日期我不清楚，是私人問題，跟我個人的家庭
    因素，跟我老公有摩擦，他擔任我們的和事佬，他是在投票
    前的一個禮拜五，那天早上8 點多，到快中午用餐，我們要
    叫他吃飯，他很客氣，用餐時間將近11、12點，都在我家等
    語（本院卷第116 頁）。然張誌琮於警詢、檢察官偵訊中均
    未提及99年6 月4 日當日前往證人蔡芬芳家中一事，就6 月
    4 日有無與曹文煌聯絡一事，亦稱忘記了，堪認被告張誌琮
    於99年6 月4 日當日未到蔡芬芳家中，是證人蔡芬芳於本院
    審理中之證述，顯係事後迴護被告張誌琮，不足採為有利於
    張誌琮之證據。又曹文煌之妻係張誌琮表姊之女兒，曹文煌
    尚須稱呼張誌琮為舅舅，且本次里長選舉曹文煌幫張誌琮拉
    票助選、到競選總部幫忙、陪同遊街三小時、在競選總部吃
    飯三、四日等情，業據張誌琮於警詢中陳述明確，堪認被告
    曹文煌與張誌琮關係匪淺，且有親戚關係，曹文煌顯無捏造
    張誌琮交付金錢用以行賄之事實而誣陷張誌琮之可能，況曹
    文煌於警詢中突遭傳喚到案，尚不及深思熟慮，亦未考慮其
    與張誌琮之利害關係，其於警詢時之供述自較事後於檢察官
    偵訊及本院審理中之證述為可採。又曹文煌於偵訊及本院審
    理中改稱交付王國甫等人之金錢係太太放在抽屜，因擔心太
    太憂鬱症發作才誣陷張誌琮云云，然若非張誌琮交付9 千元
    ，並指示向王國甫等有投票權之人賄選，曹文煌何以於警詢
    中即供稱係張誌琮交付9 千元指示伊賄選，況曹文煌與張誌
    琮有親戚關係，曹文煌平日復在競選總部幫忙競選事宜，顯
    無僅因擔心其妻憂鬱症發作，而任意誣指他人，是曹文煌於
    檢察官偵訊及本院審理中之證述，亦難採為有利於張誌琮之
    認定。
(四)、被告曹文煌、王國甫、王葉秀珠、尤黃敏妹、尤照郎、尤勝
    能、尤智勇、尤達琳雖以前揭情詞置辯。惟查，曹文煌與王
    國甫、王葉秀珠、尤黃敏妹、尤江金鈕於警詢之供述及檢察
    官偵訊中結證就投票行賄、投票受賄、時間、地點，行賄時
    在場之人等情節，均相一致，若非親身經歷，顯難捏造上開
    情節，況上開被告所供述之各節復相一致，又被告王國甫、
    王葉秀珠、尤黃敏妹、尤江金鈕、尤照郎、尤勝能、尤智勇
    、尤達琳等人確有收受曹文煌交付之金錢，業據渠等於警、
    偵訊及本院審理中供述在卷，是渠等於警詢、偵訊中之供述
    應可認為與事實相符。被告曹文煌雖辯稱：端午節將至，發
    放1 千元予鄰居云云，惟99年度之端午節係99年6 月16 日
    ，曹文煌交付金錢予王國甫、王葉秀珠、尤黃敏妹、尤江金
    鈕、尤照郎、尤勝能、尤智勇、尤達琳等人係99年6 月4日
    、5 日，距離端午節尚有十餘日，其辯稱端午節給付金錢予
    鄰居，與常情已有不符：又曹文煌係退休之消防警員，存款
    有數百萬元，每月退休金6 萬餘元，在台北市擔任消防警察
    33年多等情，業據曹文煌於本院審理中陳明在卷，其長年居
    住台北市，退休金及財產固然不少，然先前既無於節日交付
    金錢予鄰居之舉動，且適逢選舉，其又在張誌琮之競選總部
    幫忙，在此敏感刻交付與一般賄選行情相當之每人現金1千
    元予有投票權之鄰居，其動機亦屬可疑，況端午節之民俗節
    日係以划龍舟、吃粽子等活動為主，曹文煌若係端午節慰問
    鄰居亦可提供相關物資，而非於選舉前一週，離端午節尚有
    一段時日交付現金每人1 千元。又被告尤照郎自始致終均陳
    稱之前向曹文煌借錢，曹文煌說沒有錢，迄99年6 月4 日上
    午10時許，曹文煌到伊家裡說你不是沒錢花，就拿出1 千元
    給伊等語，尤勝能於警詢中陳稱曹文煌拿1 千元給伊打麻將
    用等語，尤智勇則稱：不知道曹文煌為什麼要拿1 千元給伊
    等語，尤達琳不知道曹文煌為何給伊1 千元等語，堪認曹文
    煌交付金錢時未告知係給渠等過端午節所用，是曹文煌辯稱
    ：係端午節將至給1 千元予王國甫、王葉秀珠、尤黃敏妹、
    尤江金鈕、尤照郎、尤勝能、尤智勇、尤達琳等人過節云云
    ，顯係避重就輕之詞不足採信。另尤照郎固辯稱：係向曹文
    煌借錢云云，惟尤照郎係於曹文煌交付上開1 千元該日之前
    10日至曹文煌家中借款，曹文煌向伊表示沒有錢過幾天再給
    伊等情，業據尤照郎於檢察官偵訊中陳明在卷，堪認曹文煌
    並非經濟情況富裕，亦非隨時願意借他人金錢之人，又尤勝
    能、尤智勇、尤達琳固一再陳稱不知曹文煌為何交付金錢，
    然尤達琳於檢察官偵訊時亦結證：曹文煌說要幫忙選舉等語
    （99年度選他字第177 號卷第96頁），尤勝能於檢察官偵訊
    中亦結證：我確實是在路上遇到曹文煌，當時他只是叫幫幫
    忙，我心裡就知道他要我支持誰等語（99年度選他字第177
    號卷第96頁）。綜上足認，被告王國甫、王葉秀珠、尤黃敏
    妹、尤江金鈕、尤照郎、尤勝能、尤智勇、尤達琳收受曹文
    煌交付之每人1 千元時，曹文煌已明示或默示要求渠等於里
    長投票日，將票投給其助選之張誌琮，是被告曹文煌、王國
    甫、王葉秀珠、尤黃敏妹、尤照郎、尤勝能、尤智勇、尤達
    琳上開所辯，顯係事後避重就輕之詞，不足採信。
(五)、此外，復有被告王國甫、王葉秀珠、尤江金鈕、尤達琳提出
    經扣案之1 千元紙鈔各1 張，被告尤江金鈕提出經扣案之1
    千元紙鈔2 張可資佐證，足認被告曹文煌於警詢、檢察官偵
    訊，被告王國甫、王葉秀珠、尤黃敏妹、尤江金鈕於警詢、
    檢察官偵訊時供稱曹文煌交付金錢，而約定投票權為一定行
    使等情，與事實相符，本件事證明確，被告犯行洵堪認定。
四、按刑法於94年2 月2 日修正公布（95年7 月1 日施行）刪除
    連續犯規定之同時，對於合乎接續犯或包括一罪之情形，為
    避免刑罰之過度評價，已於立法理由說明委由實務以補充解
    釋之方式，發展接續犯之概念，以限縮數罪併罰之範圍。而
    多次投票行賄行為，在刑法刪除連續犯規定之前，通說係論
    以連續犯。鑑於公職人員選舉，其前、後屆及不同公職之間
    ，均相區隔，選舉區亦已特定，以候選人實行賄選為例，通
    常係以該次選舉當選為目的。是於刪除連續犯規定後，苟行
    為人主觀上基於單一之犯意，以數個舉動接續進行，而侵害
    同一法益，在時間、空間上有密切關係，依一般社會健全觀
    念，難以強行分開，在刑法評價上，以視為數個舉動之接續
    實行，合為包括之一行為予以評價，較為合理，於此情形，
    即得依接續犯論以包括之一罪。否則，如係分別起意，則仍
    依數罪併合處罰，方符立法本旨（最高法院99年6 月29日99
    年度第5 次刑事庭會議決議意旨參照）。核被告張誌琮、曹
    文煌所為，均係犯公職人員選舉罷免法第99條第1 項之對於
    有投票權之人，交付賄賂，而約其投票權為一定之行使罪；
    被告王國甫、王葉秀珠、尤黃敏妹、尤照郎、尤勝能、尤智
    勇、尤達琳所為，均係犯刑法第143 條第1 項之投票受賄罪
    。被告張誌琮、曹文煌共同對於設籍於該恆春鎮仁壽里，就
    該次里長選舉有投票權人之王國甫、王葉秀珠、尤黃敏妹、
    尤江金鈕、尤照郎、尤勝能、尤智勇、尤達琳等人交付賄賂
    之賂選行為，既係基於為使該屆次里長候選人張誌琮能達當
    選票數之賄選目的，而於上開時、地內，密切接續向設籍在
    同為仁壽里之多數選民，交付賄賂，以約定其等行使投票權
    支持候選人張誌琮；是其對有投票權人交付賄賂之行為，在
    其主觀上乃基於單一之犯意，而以數個舉動接續進行，並僅
    侵害同一法益，在時間、空間上復有密切關係，揆諸前揭說
    明，自應論以接續犯而各論以一罪。被告張誌琮與曹文煌間
    ，就本件投票行賄犯行有犯意聯絡及行為分擔，均為共同正
    犯。被告曹文煌於警詢及檢察官偵查中已自白全部犯行，應
    依公職人員選舉罷免法第99條第5 項減輕其刑。被告王國甫
    、王葉秀珠、尤黃敏妹於警詢時及檢察官偵查中已自白全部
    犯行，依公職人員選舉罷免法第111 條第1 項之規定，應減
    輕其刑。爰審酌被告曹文煌之學歷為高職畢業，有警詢筆錄
    可按，被告張誌琮擔任多屆之里長，被告王國甫、王葉秀珠
    、尤黃敏妹、尤照郎、尤勝能、尤智勇、尤達琳分別係41歲
    至79歲之成年人，應有一定之智識程度，當可知悉賄選行為
    破壞民主社會之根本價值，竟為使特定候選人當選里長，以
    授受金錢之方式賄選，其行為足以破壞選舉制度之公平性及
    選賢舉才之功能，然念張誌琮、曹文煌賄選對象僅8 人，金
    額共9 千元，賄選規模不大；被告曹文煌、王國甫、王葉秀
    珠、尤黃敏妹等人，雖曾於警詢與偵查中自白犯行，然於本
    院審理中又翻異前詞，附和被告曹文煌、張誌琮，欲共同卸
    免刑責，均無悔意，惟念被告9 人素行尚佳，有臺灣高等法
    院被告前案紀錄表各1 份附卷可按等一切情狀，分別量處如
    主文所示之刑，並就被告王國甫、王葉秀珠、尤黃敏妹、尤
    照郎、尤勝能、尤智勇、尤達琳所處之刑，諭知易科罰金之
    折算標準，並均依公職人員選舉罷免法第113 條第3 項之規
    定宣告褫奪公權。再被告王國甫、王葉秀珠、尤黃敏妹、尤
    照郎、尤智勇、尤達琳均未曾因故意犯罪受有期徒刑以上刑
    之宣告，被告尤勝能前分別於81年、86年間因違反麻醉藥品
    管理條例案件分別經臺灣高雄地方法院判處有期徒刑3 月、
    5 月確定，各於82年4 月16日、86年3 月31日易科罰金執行
    完畢，於有期徒刑執行完畢後五年以內未曾因故意受有期徒
    刑以上刑之宣告等情，有臺灣高等法院被告前案紀錄表8 紙
    附卷可稽，其因一時失慮，致罹刑典，，諒經此偵審及科刑
    之教訓，當知所警惕，本院因認所宣告之刑，以暫不執行為
    適當，爰就被告王國甫、王葉秀珠、尤黃敏妹、尤照郎、尤
    勝能、尤智勇、尤達琳所犯之罪各宣告緩刑2 年，以啟自新
    。此外，按公職人員選舉罷免法第99條第3 項固規定交付之
    賄賂，不問屬於犯人與否均沒收之，但如其賄賂已交付與有
    投票權之人收受，因收受者係犯刑法第143 條第1 項之投票
    受賄罪，其所收受之賄賂應依刑法第143 條第2 項之規定沒
    收，如全部或一部不能沒收時，追徵其價額，故犯投票行賄
    罪者已交付之賄賂自應依刑法第143 條第2 項之規定於其對
    向共犯投票受賄罪之從刑宣告沒收追徵，不得再依上開公職
    人員選舉罷免法之規定沒收，此有最高法院92年度台上字第
    4933號判決意旨可資參照，是以被告張誌琮、曹文煌交付予
    被告王國甫、王葉秀珠、尤江金鈕、尤照郎、尤勝能、尤智
    勇、尤達琳賄賂各1 千元，交付被告尤黃敏妹2 千元不應在
    被告張誌琮、曹文煌之主文項下為沒收之諭知，而應在被告
    王國甫、王葉秀珠、尤黃敏妹、尤照郎、尤勝能、尤智勇、
    尤達琳清梅之宣告刑下諭知沒收，且因被告尤照郎、尤勝能
    、尤智勇陳稱其所收受之1 千元業已花用殆盡，而現行法律
    並無就被告所收賄款全部或一部不能沒收時，以其財產抵償
    之規定，而其等所收賄賂為現金，亦無追徵其價額之問題，
    故不再另宣告於所收賄賂不能沒收時，應追徵其價額或以其
    財產抵償之。
據上論斷，應依刑事訴訟法第299 條第1 項前段，公職人員選舉
罷免法第99條第1 項、第5 項前段、第111 條第1 項，第113 條
第3 項，刑法第11條、第28條、第143 條第1 項、第2 項、第41
條第1 項前段、第74條第1 項第1 款、第2 款、第37條第2 項、
第3 項，刑法施行法第1 條之1 ，判決如主文。
本案經檢察官劉昀到庭執行職務。
中    華    民    國   100    年    8     月    24    日
                  刑事第二庭  審判長法  官  潘正屏
                                    法  官  翁世容
                                    法  官  涂裕洪
以上正本證明與原本無異。
如不服本判決應於收受本判決送達後10日內向本院提出上訴書狀
，其未敘述上訴理由者，應於上訴期間屆滿後20日內向本院補提
理由書狀（均須按他造當事人之人數附繕本）「切勿逕送上級法
院」
中    華    民    國   100    年    8     月    24    日
                                    書記官  卓春成
附錄論罪科刑法條：
公職人員選舉罷免法第99條
對於有投票權之人，行求期約或交付賄賂或其他不正利益，而約
其不行使投票權或為一定之行使者，處 3 年以上 10 年以下有
期徒刑，得併科新臺幣1 百萬元以上 1 千萬元以下罰金。
預備犯前項之罪者，處 1 年以下有期徒刑。
預備或用以行求期約或交付之賄賂，不問屬於犯人與否，沒收之
。
犯第 1 項或第 2 項之罪，於犯罪後六個月內自首者，減輕或免
除其刑；因而查獲候選人為正犯或共犯者，免除其刑。
犯第 1 項或第 2 項之罪，在偵查中自白者，減輕其刑；因而查
獲候選人為正犯或共犯者，減輕或免除其刑。
中華民國刑法第143條
有投票權之人，要求、期約或收受賄賂或其他不正利益，而許以
不行使其投票權或為一定之行使者，處 3 年以下有期徒刑，得
併科 5 千元以下罰金。
犯前項之罪者，所收受之賄賂沒收之。如全部或一部不能沒收時
，追徵其價額。
公職人員選舉罷免法第111條
犯第 97 條第 2 項之罪或刑法第 143 條第 1 項之罪，於犯罪
後三個月內自首者，免除其刑；逾三個月者，減輕或免除其刑；
在偵查或審判中自白者，減輕其刑。
意圖他人受刑事處分，虛構事實，而為前項之自首者，依刑法誣
告罪之規定處斷。
公職人員選舉罷免法第113條
犯本章之罪，其他法律有較重處罰之規定者，從其規定。
辦理選舉、罷免事務人員，假借職務上之權力、機會或方法，以
故意犯本章之罪者，加重其刑至二分之一。
犯本章之罪或刑法分則第六章之妨害投票罪，宣告有期徒刑以上
之刑者，並宣告褫奪公權。